臺灣臺中地方法院刑事裁定　　　　　　　99年度聲判字第99號
聲　請　人
即 告訴 人　陳宥菘
法定代理人　陳光鑫
　　　　　　方文君
告訴代理人　黃心賢律師
被　　　告　吳蘭蕊
　　　　　　蔡珊如
　　　　　　陳詠譽原名陳芳渝.
　　　　　　吳靜姝
上列聲請人因被告等涉犯業務過失傷害等案件，不服臺灣高等法
院臺中分院檢察署檢察長中華民國99年11月10日99年度上聲議字
第2097號駁回再議之處分（臺灣臺中地方法院檢察署99年度偵字
第15847 號）聲請交付審判，本院裁定如下：
    主  文
聲請駁回。
    理  由
一、聲請交付審判意旨略以：(一)檢察官對下列偵查中曾顯現之證
    據均漏未調查：1.檢察官並未查明被告等有胎心音監測紀錄
    在關鍵時刻沒有紀錄：本件林聖凱婦產科診所的「護理紀錄
    」上，分別在民國95年10月28日17時00分記載「變異性佳」
    、23時35分記載「變異性佳」、10月29日1 時00分記載「變
    異性可」；在前三次變異性佳的記載以後，胎心音監測照常
    進行紀錄，然在關鍵出生前，卻沒有紀錄。又待產過程需要
    隨時注意產婦之血壓、心跳、子宮收縮強度及頻率，和胎兒
    的心跳、胎頭下降程度等情形，若發生胎心音晚期減速，即
    有可能是胎盤早期剝離等危險情況，而因減速一定與胎兒缺
    氧相關，故在此種情形下，應會持續胎心音監測紀錄才是；
    然而本案竟無95年10月28日23：50至隔日凌晨00：20、10月
    29日00：50至2 ：30之監測紀錄，匪夷所思。告訴代理人於
    偵查中已經多次強調胎兒監視器在告訴人出生前約兩小時毫
    無紀錄，未料地檢署及高檢署檢察官竟均以行政院衛生署醫
    事審議委員會（下稱醫審會）之鑑定書據認胎心音監測紀錄
    無闕漏情事，進而做出不起訴處分書，顯非適法。2.檢察官
    漏未調查護理紀錄與胎心音監測紀錄不相吻合之情，且於護
    理紀錄上記載變異性佳之不實行為：本件胎心音顯示多次異
    常後，竟然出現變異性可之記載，與常理不符。查本件於95
    年10月29日凌晨0 時30分甫發生胎心音減速情形，為何護理
    紀錄於同日凌晨1 時00分卻仍有「變異性可」記載？而且此
    4 次紀錄與監測紀錄互相對照下，前3 次變異性佳時，均有
    胎心音監測紀錄，惟獨記載「變異性可」之10月29日1 時00
    分卻無胎心音監測紀錄。依據常情判斷，出生前「變異性可
    」相對於待產時的「變異性佳」更應有胎心音監測紀錄。3.
    是被告等確有登載不實之犯行，且被告等無法提出足以記載
    「變異性可」之依據資料。因聲請人出生前2 小時之胎心音
    紀錄即告終止，不再有任何的紀錄留存，則此2 小時間胎心
    音是否正常？被告等護士能否保證此段時間胎心音無減速情
    形？凡此均未經檢察官詳予審酌。4.胎兒監視器是否係被告
    等護士自行決定停止紀錄？林聖凱醫師自95年10月28日下午
    16時開始對胎兒時期的告訴人進行胎心音監測，時間長達約
    9 小時，為何在多次胎心音減速後，毫無理由的於10月29日
    凌晨停止胎心音監測的紀錄？是否是醫師決定停止紀錄？又
    缺乏這兩段紀錄，能否逕自在護理紀錄上記載變異性「佳」
    或「可」？5.為何次頁為第72頁之胎心音監測紀錄只被裁切
    僅存一半頁面？該頁紀錄紙與其餘24張紀錄格格不入；倘若
    係因紀錄到一半而已，則另一半空白頁面為何不留存？該頁
    面上亦無任何停止紀錄之記載。又在醫療實務上是否有將胎
    心音監測紀錄頁面裁切、撕扯之習慣？是否係被告等意圖隱
    匿登載不實犯行所致？(二)不起訴處分書依據之醫審會鑑定結
    果，存有諸多瑕疵，令人難以採信，加諸鑑定意見嚴重背離
    事實，公正性更是令人存疑，故聲請人已於民事訴訟中聲請
    另送臺灣大學附設醫院鑑定。本件醫審會鑑定書不足採之原
    因為：1.成員專業度不足：現代醫學高度分科專業化，任何
    一位醫師在其專科以外之領域極難認為有專家鑑定能力。本
    件醫審會鑑定人員資格不明，而婦產科相關病歷資料應由具
    該專業知識背景之人始符合鑑定之資格。2.鑑定小組初審制
    度違法：醫審會鑑定係先行交由初審醫師研擬意見，再召開
    小組會議；然該初審醫師之意見可能已深深影響鑑定結論。
    3.醫審會鑑定能力早已飽受質疑：其鑑定過程因鑑定資料無
    法由鑑定人員帶回研議，會議中自無法期待能充分討論，故
    其會議中倉卒決定並無可信性；且又無會議記錄，無法知悉
    會議中贊成或反對鑑定結論之人數，及其反對理由。4.鑑定
    報告內容欠缺鑑定經過：醫審會鑑定報告中均無鑑定方法、
    鑑定依據、因用文獻、不同意見及討論過程等文字。醫審會
    鑑定報告中均無鑑定方法是檢察官以醫審會鑑定結果而遽認
    定被告等無製作不實文書及業務過失傷害犯行，實有未盡調
    查之能事等語。
二、按告訴人不服上級法院檢察署檢察長或檢察總長認再議為無
    理由而駁回之處分者，得於接受處分書後10日內委任律師提
    出理由狀，向該管第一審法院聲請交付審判；法院認為交付
    審判之聲請不合法或無理由者，應駁回之，刑事訴訟法第25
    8 條之1 、第258 條之3 第2 項前段分別定有明文。
三、本件聲請人即告訴人陳宥菘以被告吳靜姝、吳蘭蕊、陳詠譽
    、蔡珊如涉犯業務過失傷害等罪嫌，向臺灣臺中地方法院檢
    察署檢察官提出告訴，經該署檢察官於99年10月5 日以99年
    度偵字第15847 號為不起訴處分後，聲請人不服，聲請再議
    ，再經臺灣高等法院臺中分院檢察署檢察長於99年11月10日
    以99年度上聲議字第2097號處分書認再議為無理由而駁回再
    議，該駁回再議處分書於99年11月19日送達於聲請人陳宥菘
    、聲請人之法定代理人陳光鑫、方文君，並由受僱人林晏樟
    代為收受，聲請人及其法定代理人並委任律師於99年11月25
    日向本院聲請交付審判等情，有前揭不起訴處分書、駁回再
    議處分書、送達證書、委任狀及刑事交付審判聲請狀各1 份
    在卷可稽，足認聲請人係於法定期間內聲請交付審判，合先
    敘明。
四、按刑事訴訟法第258 條之1 規定，告訴人得向法院聲請交付
    審判，此係對於檢察官不起訴或緩起訴裁量權制衡之一種外
    部監督機制，此時，法院僅在就檢察官所為不起訴或緩起訴
    之處分是否正確加以審查，以防止檢察機關濫權。依此立法
    精神，同法第258 條之3 第3 項規定：法院就交付審判之聲
    請為裁定前，得為必要之調查等語，其所謂得為必要之調查
    ，係指調查證據之範圍應以偵查中曾顯現者為限，不可就新
    提出之證據再為調查，亦不可蒐集偵查卷以外之證據，否則
    將與刑事訴訟法第260 條之再行起訴規定混淆不清（臺灣高
    等法院91年4 月25日刑庭會議法律問題研討意見參照）。又
    法院於審查交付審判之聲請有無理由時，除認為告訴人所指
    摘不利被告之事證未經檢察機關詳為調查或斟酌，或不起訴
    處分書所載理由違背經驗法則、論理法則或其他證據法則者
    外，不宜率予交付審判（法院辦理刑事訴訟案件應行注意事
    項第118 項參照）。再告訴人之告訴，係以使被告受刑事訴
    追為目的，是其陳述是否與事實相符，仍應調查其他證據以
    資審認，最高法院52年臺上字第1300號著有判例；另刑事訴
    訟法第251 條第1 項規定「檢察官依偵查所得之證據，足認
    被告有犯罪嫌疑者，應提起公訴」，其所稱「足認被告有犯
    罪嫌疑」者，則非僅指「有點可疑」即可，而是指依偵查所
    得的事證，被告之犯行須存有「獲致有罪判決之高度可能」
    始足。復按犯罪事實應依證據認定之，無證據不得認定犯罪
    事實；不能證明被告犯罪或其行為不罰者，應諭知無罪之判
    決，刑事訴訟法第154 條第2 項、第301 條第1 項分別定有
    明文。
五、經查：
  (一)聲請人向臺灣臺中地方法院檢察署檢察官提起告訴意旨略以
    ：1.告訴人陳宥菘之母方文君於95年間懷孕後，即在臺中市
    ○○○路2 段124 之1 號「林聖凱婦產科診所」進行產婦之
    各期檢驗，並於同年10月28日入院待產。惟方文君經醫師林
    聖凱（所涉過失傷害罪嫌部分，業經不起訴處分確定）於當
    日中午12時及下午3 時30分連續兩次以Cytotec （中文品名
    ：喜克潰錠）四分之一顆催生後，告訴人發生高達20次胎心
    音監測紀錄異常（減速）情形，可知用藥後方文君已有產婦
    子宮過度強烈收縮，壓迫告訴人呼吸等情形。當日16時至24
    時之值班護士為被告吳蘭蕊、蔡珊如，被告陳詠譽、吳靜姝
    分別於當日23時30分、翌日（10月28日）0 時值班。其等在
    值班期間之護理紀錄上，僅記載4 次胎心音異常（28日17時
    、19時25分、20時35分及29日0 時30分），未全程觀察注意
    胎心音異常情形，致未能及時通知醫師處置，造成告訴人於
    方文君生產過程中發生嚴重腦部傷害、上呼吸道感染吸入胎
    便及抽筋等，因而有腦部發展遲緩與動作協調失衡等傷害，
    日後亦可能有氣喘之症狀。2.被告吳蘭蕊及蔡珊如明知方文
    君在其等上開值班期間內，出現胎心音異常高達18次，卻僅
    在護理紀錄上記載胎心音異常3 次；而被告陳詠譽亦明知方
    文君在其值班期間出現胎心音異常，卻僅在護理紀錄上記錄
    1 次；被告吳靜姝明知95年10月29日0 時之後的護理紀錄並
    非由其所負責，竟虛偽填載該段期間之後的胎心音紀錄資料
    。之後，渠等並行使上開不實之紀錄資料，使林聖凱醫師做
    出錯誤之判讀，因此致生損害於方文君及告訴人。3.被告吳
    靜姝明知95年10月29日0 時之後，並未擔任照護方文君之工
    作，竟於96年10月25日在臺灣臺中地方法院檢察署96年他字
    第564 號被告林聖凱過失傷害案件偵查中，就與林聖凱醫師
    是否成立犯罪之重要事實，偽證稱其有負責照護之情，並稱
    ：其曾取得林聖凱醫師有關「變異性佳」之判斷後，在護理
    紀錄上記載「變異性佳」，而作成護理紀錄云云。而為虛偽
    之陳述。因認被告蔡珊如、吳靜姝、陳詠譽、吳蘭蕊涉有業
    務過失傷害及行使業務上登載不實文書罪嫌；被告吳靜姝另
    涉有偽證罪嫌云云。
  (二)本件經檢察官偵查終結後以99年度偵字第15847 號為不起訴
    處分之理由略以：1.業務過失傷害罪嫌部分：本件依告訴人
    陳宥菘之法定代理人陳光鑫、方文君所指訴情節，核被告等
    人於犯罪事實(一)所涉，均係犯刑法第284 條第2 項前段業務
    過失傷害罪嫌，依同法第287 條前段之規定須告訴乃論。又
    按告訴乃論之罪，告訴人應自得為告訴之人，知悉犯人之時
    起六個月內為之。再案件有已逾告訴期間情事者，即應為不
    起訴處分。刑事訴訟法第237 條第1 項、第252 條第5 款分
    別定有明文。本件依告訴人之法定代理人所稱：被告等人所
    為之業務過失傷害犯行，係發生時間在95年10月28、29日，
    核計渠等向臺灣臺中地方法院檢察署提出告訴之99年2 月8
    日，業逾3 年以上，明顯已逾6 個月告訴期間。告訴代理人
    雖主張：告訴期間應以得為告訴之人確知犯人之犯罪行為為
    起算點，而本件告訴人及法定代理人對於專業醫療藥物之使
    用均未具備專業知識，於98年12月間，法定代理人查知Cyto
    tec 係非屬核准之催生藥之前，並不知如實填載胎心音異常
    紀錄係產婦安全生產不可或缺之要件，於98年12月以後，才
    獲知被告等人的未如實記載胎心音異常，導致醫師誤判係傷
    害告訴人之元素，也才確知被告等人之罪行。而主張本件告
    訴並未逾告訴期間。惟查，本件告訴代理人方文君與陳光鑫
    係夫妻，2 人為告訴人之父母。而告訴代理人方文君前於本
    署96年度偵字第2893 3號被告林聖凱傷害案件中，業就「胎
    心音監測紀錄有所缺漏或護理紀錄與事實不符」提出質疑，
    而承辦檢察官已就此節傳訊林聖凱婦產科診所護士即證人王
    美香、被告吳靜姝、陳詠譽、吳蘭蕊、蔡珊如，並認為無從
    認定護理紀錄有何與事實不符、胎心音監測器有缺紙或監測
    紀錄有缺漏等情事。而該案經向臺灣高等法院臺中分院檢察
    署提出再議，駁回再議理由亦認為「對照本件胎心音監測紀
    錄及行政院衛生署醫事審議委員會之鑑定意見，證人（即王
    美香及被告4 人）所述上開胎心音異常之時間、及證人未述
    及之29日凌晨零時30分，胎心音確有減速情形，互核相符」
    。足認本件告訴人方面對於被告4 人負責方文君產程之胎心
    音監測過程，早於前案中有所認識，並加以質疑。至於告訴
    人指稱事後始知悉Cytotec 非屬核准之催生藥，而主張事後
    才確知被告4 人之犯嫌。惟查，關於林聖凱醫師如何用藥？
    其副作用為何？僅屬被告4 人對於方文君生產過程應否更提
    高其注意程度之要素，對於被告4 人所負責「胎心音監測紀
    錄及護理紀錄」之義務，並無不同之處，即本件告訴期間並
    未因告訴人方面是否知悉醫師用藥內容，而有所影響。告訴
    人主張事後才知悉Cytotec 係非屬核准之催生藥，認為被告
    4 人因「胎心音監測紀錄有所缺漏或護理紀錄與事實不符」
    ，涉有業務過失傷害罪嫌，顯有誤會。本件告訴人對被告4
    人上開業務過失傷害犯行所提之刑事告訴，業已逾法定6 個
    月之告訴期間，是依上開規定意旨，本件應依刑事訴訟法第
    252 條第5 款規定，為不起訴處分。2.偽造文書及偽證罪嫌
    部分：(1)按犯罪事實應依證據認定之，無證據不得認定犯罪
    事實，刑事訴訟法第154 條第2 項定有明文。又認定不利於
    被告之事實，須依積極證據，苟積極證據不足為不利於被告
    事實之認定時，即應為有利於被告之認定，最高法院30年上
    字第816 號著有判例可資參照。(2)被告4 人是否構成行使偽
    造文書，其關鍵為渠等之護理紀錄是否不實。關於此節，業
    於被告林聖凱醫師所涉業務過失傷害案件中，加以調查，並
    認無不實之情形，已如前述。次查，告訴人另對林聖凱醫師
    請求損害賠償，案經本院以97年度中簡字1954號審理後，駁
    回告訴人之請求，其理由亦為：並無證據證明被告及「林聖
    凱婦產科診所」之護理人員有疏於為方文君監測胎心音或製
    作不實護理紀錄之情事。另查，本件醫療糾紛於前案中業已
    函請行政院衛生署醫事審議委員會鑑定，其中就「陳紀綸出
    生前之胎心音監測紀錄有無異常或缺漏情事？」，鑑定結果
    為：「依病歷記載，產婦於95年10月28日09：15至林聖凱婦
    產科診所接受催生，期間分別於17：00、19：25、20：35及
    10月29日00：30胎心音有減速情形，但經給予氧氣及點滴補
    充後均恢復正常。一般醫院會持續有胎心音機器監測，但並
    不會常規從頭到尾全部列印，通常於胎心音異常時會印紀錄
    ，而本案於胎心音減速時均有列印紀錄，因此應無胎心音監
    測紀錄缺漏情事」。綜上，本件醫療糾紛經歷多次調查、鑑
    定後，均認無證據證明被告4 人之護理紀錄有何不實之處。
    3.關於被告吳靜姝所涉偽證罪嫌部分，告訴人主張被告吳靜
    姝於95年10月29日0 時之後，並未擔任照護方文君之工作。
    惟訊之被告吳靜姝堅詞否認有何偽證犯行，辯稱：「我確實
    有上班。95年10月29日0 時之後的護理紀錄，是由我製作的
    。我在下班前將護理紀錄完成。當時與我一同值班的同事是
    陳詠譽。我們一同值班、一同照護。我是依據我們兩人的工
    作，由我做紀錄」、「護理紀錄上的『變異性佳』是我寫的
    ，我是依據林聖凱醫師的指示寫下來」等語。而被告陳詠譽
    於前案中，亦稱：「95年10月29日0 時30分起之護理紀錄都
    是吳靜姝寫的」等語，即與被告吳靜姝之辯詞並無衝突之處
    。次查，告訴代理人方文君於本件96年度他字第564 號案件
    之96年10月25日偵訊時，亦表示：「5 位證人中，我只認得
    王美香護士，…其他護士比較沒有印象。所以要先釐清是否
    還有其他護士來照顧我」等語，足認方文君對於當時係由何
    護士負責照顧其生產過程，亦無法確定。另查，本件事涉醫
    療糾紛，相關之醫護人員均可能遭當事人求償及究責，被告
    吳靜姝對此當知之甚明，衡諸常情，如被告吳靜姝未實際參
    與方文君之生產過程之護理工作，殊無承認係當時之值班護
    士及製作護理紀錄，而遭受此不利益之可能。是此部分除告
    訴代理人方文君之臆測外，並無證據證明被告吳靜姝有何偽
    證犯嫌。4.此外，復查無其他積極證據足認被告4 人有告訴
    意旨所指之犯行，揆諸上開法條及判例意旨，實難僅憑告訴
    人片面指訴，遽為不利被告4 人犯罪事實之認定，其等罪嫌
    應認尚有不足。
  (三)原聲請人聲請再議意旨略以：1.本件業務過失重傷之告訴符
    合法定期間：按「刑事訴訟法第237 條第1 項因規定告訴乃
    論之罪，其告訴應自得為告訴之人知悉犯人之時起，於6 個
    月內為之。然此所謂之『知悉犯人』係指得為告訴人之人確
    知犯人之犯罪行為而言，以其主觀為標準，且其知悉必須達
    於確信之程度，故若事涉曖昧，雖有懷疑未得實證，因而遲
    疑未告，其告訴期間並不進行」（詳參最高法院71年度台上
    字第6590號判決）。固然林聖凱醫師如何用藥雖對被告4 人
    應為之記錄義務並無不同，然聲請人自知悉Cytotec 藥物產
    生之效果時，始確知被告等業務過失重傷之犯行，告訴期間
    應自該時起算。雖聲請人之法定代理人於前案偵查時雖對胎
    心音紀錄提出質疑，惟對於被告等人監測並紀錄之行為僅係
    懷疑與事實不符而己，在未能知悉該Cytotec 藥物產生之效
    果確實會導致子宮強烈收縮之前提下，說被告等是否有過失
    行為未能實證，而無憑無據致未據以告訴，核屬常情，自難
    以該時僅提出質疑即遽認對被告等之業務過失傷害行為早已
    知情；聲請人家屬直至查知使用該藥物會導致子宮收縮異常
    ，始知悉被告等並未全程觀察注意胎心音異常且並未呈現在
    護理記錄，致未能即時通知醫師處置等情。從而，聲請人初
    意雖疑其等有此犯行，然未得確實證據，及發現確實證據始
    行告訴，不得以聲請人前此遲疑未經申告，遂謂告訴逾越法
    定期間。2.被告等護理記錄確實有不實情事，不起訴處分書
    以胎心音監測紀錄為基礎之鑑定報告，作為認定被告無犯罪
    嫌疑，無法令人折服。按「鑑定人之鑑定，雖足為證據資料
    之一種，但鑑定報告顯有疑義時，審理事實之法院，仍應調
    查其他必要之證據，以資認定，不得專憑不盡之鑑定報告，
    作為判決之唯一證據」（最高法院40年台上字第71號判例意
    告參照），故如鑑定報告內容不完備或顯然存有疑義時，於
    究明之前，仍不得遽採為認定之基礎。查前案中檢察官函請
    行政院衛生署醫事審議委員會鑑定，係以「胎心音監測紀錄
    有無異常或缺漏情事」為委託鑑定事由，與本案被告等「是
    否有持續觀察注意及護理紀錄是否缺漏」不同，況且：胎心
    音發生減速之異常情形時本即需要護理人員列印監測紀錄，
    然而該異常情形是否無庸每次記錄在護理記錄上？不起訴處
    分書隻字未提；詳觀胎心音監測記錄及胎心音監測記錄異常
    （減速）資料附表，確實顯示多達20次之異常，而若無庸每
    次記載在護理記錄上，為何該護理記錄卻分別載有四次的減
    速情形而其餘多次異常情形均未記載？且觀胎心音監測記錄
    異常（減速）資料附表，該表上28日17時、19時25分、20時
    35分及29日O 時30分之4 次紀錄胎心音數值分別為80、60、
    60、75，與其他次異常紀錄相比，為何同樣低胎心音數值之
    28日18時25分、20時05分、20時24分、20時31分、20時33分
    、20時59分、21時16分及29日O 時23分均未記載於護理紀錄
    上? 是否因為僅記載4 次異常因而導致醫師判斷錯誤? 倘若
    有全部高達20次異常之記載，當不至於有使林聖凱醫師錯誤
    判斷而未能妥適處理之情。另該醫事審議委員之鑑定報告，
    並非對於本件被告4 人是否有過失為鑑定，故此鑑定報告不
    能作為被告等未製作不實護理記錄之依據，應調查其他證據
    以資認定；原檢察署僅以鑑定報告遽認未有不實紀錄，顯有
    瑕疵。又本院97年度中簡字1954號判決亦係根據上開鑑定報
    告之認定結果？判決未能注意護理人員之疏失行為，已非適
    法，原署自不能以該判決佐證護理人員並未不實紀錄或無疏
    失行為。而鑑定報告雖認定無胎心音監測記錄缺漏情事，然
    而護理記錄上僅記載4 次異常為不爭之事實，故就此相關事
    證而言，被告4 人是否有未能觀察注意而有過失行為以致聲
    請人受有重傷，殊堪置疑。而護理紀錄應該如何記載方符合
    一般護理常規，應該有客觀的標準可供衡量；因此，護理紀
    錄是否與事實相符? 也應從客觀的標準來判斷。聲請人之法
    定代理人在檢察官偵查中，一再指出，林聖凱婦產科診所的
    護士，當陳宥菘的胎心音於95年10月28日出現數值80的減速
    情形時，都會加以記載在護理紀錄上，然為何在呈送之附件
    中對於編號3 、6 、7 、8 、9 、10、11、12、13、14、16
    、19等胎心音數值出現60、65、70或80等多次異常情形時，
    卻不加以記載；更有甚者，在上開附件中該胎心音數值呈現
    無法判讀時，竟也不聞不問。此種從胎心音監測紀錄可以明
    顯判斷異常的情況，可以向護理學校或相關專業機構查詢即
    可判知聲請人的指控有無道理，檢察官竟忽略如此客觀存在
    的事實！檢察官的處分書，如何能讓聲請人心服？按與案件
    有關係的當事人，為了避免自己遭致刑事訴追，對於與犯罪
    有關的事項，供述上難免有避重就輕之情，職司偵查犯罪的
    檢察官對此不應無所認知。查護士對於護理紀錄的登載是否
    與事實相符？有無業務上登載不實之情？攸關護士有無犯罪
    ，護士在證述當時，難免有避重就輕之情，乃檢察官竟漠視
    客觀所存在的數據資料，逕以本案被告吳靜妹、陳詠譽、吳
    蘭蕊、蔡珊如以及另名護士王美香於另案96年度偵字第2893
    3 號林聖凱傷害案件中之證詞，作為被告吳靜妹等四人處分
    不起訴的依據，顯然已經失去專業判斷的職能，並影響聲請
    人的權益。又醫審會未能從「胎心音監測紀錄本身」判斷聲
    請人胎心音異常的真實狀況，反而逕以「護理紀錄上所記載
    4 次胎心音異常」的狀況，作為論斷聲請人胎心音異常的基
    礎，與一般輿論經常論述醫醫相護之情節相仿，檢察官本應
    該能夠察覺，乃檢察官對此完全漠視不管。再者，從林聖凱
    醫師以護理紀錄來判斷聲請人出生前如何胎心音異常，以及
    醫審會均以護理紀錄作為聲請人胎心音異常的判斷基礎等情
    觀之，更足以證明護士紀錄的不實，已經足以生損害於聲請
    人。因認原不起訴處分顯有所違誤及不當，請求撤銷發回續
    行偵查。
  (四)臺灣高等法院臺中分院檢察署以99年度上聲議字第1137號處
    分，認除被告吳靜姝偽證部分，不得聲請再議，已經確定外
    ，其餘部分不起訴處分並無不當，聲請人再議應予駁回，其
    理由略以：1.業務過失傷害罪部分：刑事訴訟法第237 條第
    1 項所規定「告訴乃論之罪，其告訴應自得為告訴之人知悉
    犯人之時起，於六個月內為之。」其所稱知悉，固係指確知
    犯人之犯罪行為而言。本件業務過失傷害犯行，如上所述係
    發生時間在95年10月28、29日，而聲請人之法定代理人方文
    君前於臺灣臺中地方法院檢察署96年度偵字第28933 號被告
    林聖凱傷害案件偵查中，業就「胎心音監測紀錄有所缺漏或
    護理紀錄與事實不符」提出質疑，經原署為不起訴處分後再
    經臺灣高等法院臺中分院檢察署以97年度上聲議字第2202號
    處分駁回，復經本院於98年3 月16日以98年度聲判字第4 號
    駁回交付審判之聲請，而方文君生產過程是否有使用該Cyto
    tec 藥物一事？其藥效如何？不難自上開偵查案、聲請再議
    案、聲請交付審判等案中查悉被告等是否涉有業務過失傷害
    犯行（尤該聲請交付審判案業已委由本案告訴代理人黃心賢
    律師代理），卻遲至99年2 月8 日始具狀提出告訴，顯已逾
    法定6 個月之告訴期間，依刑事訴訟法第252 條第5 款之規
    定，自應為不起訴處分。是聲請人及法定代理人以對於專業
    醫療藥物之使用均未具備專業知識，於98年12月間，法定代
    理人查知Cytotec 係非屬核准之催生藥之前，才確知被告等
    人之罪行，而主張本件告訴並未逾告訴期間，尚屬牽強。是
    原檢察官認本件聲請人對於被告等業務過失傷害罪嫌之告訴
    ，已逾告訴期間，為不起訴處分，尚無違誤。2.偽造文書罪
    部分：按犯罪事實應依證據認定之，無證據不得認定犯罪事
    實，刑事訴訟法第154 條第2 項定有明文。再認定不利於被
    告之事實，須依積極證據，苟積極證據不足為不利於被告事
    實之認定時，即應為有利於被告之認定，更不必有何有利之
    證據。又按事實之認定，應憑證據，如未能發現相當證據，
    或證據不足以證明，自不能以推測或擬制之方法，以為裁判
    基礎。復按認定犯罪事實所憑之證據，雖不以直接證據為限
    ，間接證據亦包括在內；然而無論直接或間接證據，其為訴
    訟上之證明，須於通常一般之人均不致有所懷疑，而得確信
    其為真實之程度者，始得據為有罪之認定，若其關於被告是
    否犯罪之證明未達此程度，而有合理性懷疑之存在，致使無
    從形成有罪之確信，根據「罪證有疑，利於被告」之證據法
    則，即不得遽為不利被告之認定。再聲請人之告訴，係以使
    被告受刑事訴追為目的，是其陳述是否與事實相符，仍應調
    查其他證據以資審認，是被害人（本件即聲請人）之陳述如
    無瑕疵，且就其他方面調查又與事實相符，固足採為科刑之
    基礎，倘其尚有瑕疵，則在未究明前，遽採為論罪科刑之根
    據，即難認為適法。最高法院30年上字第816 號、40年台上
    字第86號、52年台上字第1300號、61台上字第3099號及76年
    台上字第4986號判例均可參照。如上所述本件被告4 人等是
    否構成行使偽造文書，其關鍵為渠等之護理紀錄是否不實。
    關於此節，業於被告林聖凱醫師所涉業務過失傷害案件中，
    加以調查，並認無不實之情形，已如前述。次查，聲請人另
    對林聖凱醫師請求損害賠償，案經本院以97年度中簡字1954
    號審理後，駁回聲請人之請求，其理由亦為：並無證據證明
    被告及「林聖凱婦產科診所」之護理人員有疏於為方文君監
    測胎心音或製作不實護理紀錄之情事，佐以並有胎心音監測
    紀錄影本25紙在卷可稽，是自難以曾出現未間斷之連續跑紙
    胎心音列印紀錄，遽以推斷為原本就應該是全程跑紙列印，
    被告等人與其醫師林聖凱係為隱匿不利於己之胎心音監測紀
    錄，才彼此勾串為並非全程跑紙列印等情。且經本院於前開
    交付審判案中勾稽比對被告林聖凱提供予聲請人之法定代理
    人之胎心音監測紀錄與告訴人聲請交付審判補充理由狀附表
    所列之胎心音監測紀錄異常（減速）資料，顯示胎心音數值
    低於九十以下之時點，確有如同告訴人所提上開附表所列之
    20次，固非無疑，惟苟以被告林聖凱意在勾串證人、隱匿證
    據，依其專業婦產科醫師解讀胎心音監測數據之能力，自可
    一併隱匿另16次胎心音數值低於九十之監測紀錄，惟上開監
    測紀錄均由被告提出，尚難認胎心音監視器應係全程跑紙列
    印、被告係為隱匿不利於己之監測紀錄始與證人串供為非全
    程跑紙列印等情。再者依胎心音監測紀錄列印資料顯示，方
    文君在待產期間內，固然確有其上開補充理由狀所列20個時
    點之胎心音數值低於90之情形，惟方文君提出質疑之另外16
    次胎心音異常（減速）時點之列印監測紀錄，事涉胎心音監
    測數值之解讀及解讀後之後續處置等專業醫療領域，遽難以
    被告等未為該項記載即謂涉有業務上登載不實文書行使罪，
    況本件醫療糾紛乃由行政院衛生署醫事審議委員會基於醫學
    知識及現行醫療常規，並依方文君所作成之上開附表及二者
    完全相同之胎心音監測紀錄而完成鑑定，認為本件於胎心音
    減速時均有列印紀錄，因而應無胎心音監測紀錄缺漏情事。
    進而本案被告等「是否有持續觀察注意及護理紀錄是否缺漏
    」？然查本案歷經上開偵查、裁判多次調查、鑑定、過程中
    ，觀之卷附之被告等製作之護理紀錄內容均係連續記載，並
    無增刪塗改之痕跡，且與胎兒監視器所列印之紀錄並無不合
    ，且被告等及相關證人經隔離訊問後結證之情節並無不符之
    處，尚無事證足認被告等有怠忽持續觀察注意及護理紀錄有
    何缺漏不實之處。3.職是，本案在無確信被告犯罪程度之直
    接或間接證據下，被告依法自受「無罪推定」、「不負自證
    無罪義務」原則之保護，原檢察官所為被告犯嫌不足之認定
    ，於法洵無不合。此外，又查無其他積極證據，足認被告等
    有聲請人指訴之犯行，從而，原檢察官依全部卷證資料認被
    告罪嫌不足，而為不起訴處分，核無違誤。聲請人聲請再議
    所指，或就原檢察官已論斷之事項，再為法律意見之爭執，
    或就待證事實已臻明確而無再調查之必要，仍爭執行政院衛
    生署醫事審議委員會對於本案醫療糾紛之鑑定報告及有關本
    案臺灣臺中地方法院檢察署及本院所為相關偵查、判決結果
    ，均不能改變本件不起訴處分之結果。其再議之聲請為無理
    由。
  (五)上開不起訴處分及駁回再議理由暨事證，業經本院調閱前開
    卷核閱屬實。本件聲請人雖以上開理由聲請交付審判，惟查
    ：
   1、業務過失傷害罪嫌部分：按刑法第284條第2項前段業務過
      失傷害罪嫌，依同法第287 條前段之規定須告訴乃論。次
      按告訴乃論之罪，告訴人應自得為告訴之人，知悉犯人之
      時起6 個月內為之。再案件有已逾告訴期間情事者，即應
      為不起訴處分。刑事訴訟法第237 條第1 項、第252 條第
      5 款分別定有明文。本件依聲請人陳宥菘之法定代理人陳
      光鑫、方文君所稱：被告吳靜姝、吳蘭蕊、陳詠譽、蔡珊
      如等人所為之業務過失傷害犯行，係發生時間在95年10月
      28 、29 日，而聲請人之法定代理人方文君前於原署96年
      度偵字第28933 號被告林聖凱傷害案件偵查中，業就「胎
      心音監測紀錄有所缺漏或護理紀錄與事實不符」提出質疑
      ，經臺灣臺中地方法院檢察署為不起訴處分後再經臺灣高
      等法院臺中分院檢察署以97年度上聲議字第2202號處分駁
      回，復經本院於98年3 月16日以98年度聲判字第4 號駁回
      交付審判之聲請，而聲請人之法定代理人不難自上開偵查
      案、聲請再議案、聲請交付審判等案中查悉被告吳靜姝、
      吳蘭蕊、陳詠譽、蔡珊如等是否涉有業務過失傷害犯行，
      且前開聲請交付審判案件業亦委由本案代理人黃心賢律師
      代理，卻遲至99年2 月8 日始具狀提出告訴，顯已逾法定
      6 個月之告訴期間。是原檢察官認本件聲請人對於被告等
      業務過失傷害罪嫌之告訴，已逾告訴期間，並無違誤。
   2、業務登載不實罪嫌部分：按刑法第213 條不實登載公文書
      罪之成立，除客觀上公務員在其職務上所掌公文書，有為
      虛偽不實之登載行為，且足生損害於公眾或他人外，其在
      主觀上須明知為不實，且所謂明知係指直接之故意而言，
      若為間接故意或過失，均難繩以該條之罪，最高法院69年
      台上字第595 號、46年台上字第377 號等判例意旨參照。
      是刑法第215 條業務上登載不實罪，亦應為相同解釋。查
      ：
    (1)被告吳蘭蕊於另案被告林聖凱傷害案件偵訊中供稱：伊是
      方文君入院待產的當天下午4 點到晚上12點上班、「（問
      ：你值班時方文君胎兒的胎心音監測器是否有響起警報聲
      或顯示異常？）印象中是有，好像胎兒的胎心音比較慢，
      時間我不記得，我有報告林聖凱，林聖凱有過來看。」、
      「（問：在什麼情形下才會將監測器的紀錄列印下來？）
      產婦一來待產我們就會先列印，之後持續監測如果有需要
      就會列印，例如監測器顯示異常、監測器警報聲響起，有
      時候隔一段時間也會列印出來給醫生看。」（見99年他字
      第10 59 號卷二第26頁）。被告蔡姍如於另案林聖凱傷害
      案件偵訊中供稱：伊是方文君入院待產當天下午4 時到晚
      上12時值班，伊值班時有3 次胎心音監測顯示異常，17點
      、19點25分、20點35分，都是顯示胎兒的胎心音比較慢，
      伊有報告林聖凱過來處理等語（見他字第1059號卷二第26
      頁背面）。被告陳詠譽（原名：陳芳渝）於另案林聖凱傷
      害案件偵訊中供稱：伊是方文君入院當日晚上11點30分上
      班、「（問：你值班的時後，胎心音監測器是否有顯示異
      常？）沒有，胎心音監測器一直有在監測，如果有異常監
      測器會叫。」、「（問：方文君生產當天的凌晨1 點到2
      點30分之間，胎心音監測器是否有響起警報聲或顯示異常
      ？）沒有。」、「（問：在什麼情形下才會將監測器的紀
      錄列印下來？）聽到監測器有警報聲或顯示異常，或者醫
      生有叫我們列印，我們才會按鈕列印。」、「（問：〈提
      示95年10月29日0 時30分、40分之胎心音紀錄〉為何列印
      ？）有時候隔一段時間，就算胎心音顯示正常，我們還是
      會列印，醫生有時候會叫我們列印給他看。」等語（見他
      字第10 59 號卷二第25頁背面）。被告吳靜姝於偵訊中供
      稱：伊95年10月28日的上班時間是早上8 點到下午4 點，
      晚上12點到隔天29日凌晨、與伊一同值班的是陳詠譽，護
      理紀錄由伊於下班前紀錄完成、「（問：產婦方文君之護
      理紀錄上之『變異性佳』之填載係你所為？其依據為何？
      ）是我寫的，但我是依據林聖凱醫師說的紀錄。」、「（
      問：你是否知道『變異性佳』所代表的意思？）我不知道
      ，我只是將林聖凱醫師的指示寫下來。」等語（見99年偵
      字第1584 7號卷第20頁），於另案林聖凱傷害案件偵訊偵
      訊中供稱：「... 剛開始入院的時候，我們有讓監測器將
      紀錄列印出來，列印約20分鐘，當時方文君胎心音是正常
      ，然後監測器會持續監測，之後如果發現胎兒的胎心音有
      異常，或者監測器的警報聲有響起，我們就會先按鈕列印
      然後報告醫生過來看。」、「（問：〈提示95年10月29日
      0 時30分起之護理紀錄〉是誰製作的？）都是我寫的，胎
      兒出生前的胎心音都是正常的，我是依據監測器顯示的數
      據作記載，例如1 時許的胎心音FHB130-142就是我依據機
      器的數據記載，跟林聖凱報告後，我再於紀錄上記載『變
      異性可』等語（見他字第1059號卷二第25頁、第25頁背面
      ）
    (2)證人即診所護士王美香於另案被告林聖凱傷害案件偵訊中
      證稱：「... 如果有異常，會有警報聲，護士不會一直盯
      著機器看，胎心音監測器如果有警報聲，或者護士發現顯
      示異常，護士就會按下監測器的一個按鈕，就會有紙列印
      出來，方文君剛來待產時我們會先觀察監測器的狀況是否
      正常，如果監測器顯示正常，我們不會特別去列印。」等
      語（見99年度他字第1059號卷二第24頁背面）。另案被告
      林聖凱於其傷害案件偵訊中供稱：「（問：胎心音監測器
      在怎樣的情形下需要列印下來？）當胎心音有變慢的時候
      ，也就是監測器有顯示數據異常或者有警報聲，通常沒有
      什麼特殊狀況是不會去列印，產婦剛入院待產時也會列印
      。」、「.. .依據護理紀錄，10月29日凌晨1 點左右，胎
      心音變異性佳，也就是胎心音沒有往下掉的情形，凌晨1
      點到2 點半，胎心音的機器都有在運作，紙沒有在跑，因
      為胎心音監測器顯示變異性佳，胎心音機器的紙必須護士
      監測發現胎心因有異常的情形，才會按鈕讓紙跑，開始紀
      錄，如果異常胎心音很嚴重，胎心音機器也會警示... 」
      等語（見他字第1059號卷二第36頁背面）。
    (3)胎心監測器並非全程列印一節，業據被告吳靜姝、陳芳渝
      、吳蘭蕊、蔡珊如供承在卷，已如前述，核與另案被告林
      聖凱、證人王美香前開證述相符。又本件就胎心音監測器
      紀錄是否有異常或缺漏情事業已由行政院衛生署醫事審議
      委員會完成鑑定，認：「依病歷記載，產婦於95年10月28
      日19：15至林聖凱婦產科診所接受催生，期間分別於17：
      00、19：25、20：35及10月29日00：30胎心音有減速情形
      ，但經給予氧氣及點滴補充後均恢復正常。一般醫院會有
      持續有胎心音機器監測，但並不會常規從頭到尾全部列印
      ，通常於胎心音異常時會列印紀錄，而本案於胎心音減速
      時均有列印紀錄，因此應無胎心音監測紀錄缺漏情事。」
      ，此有行政院衛生署醫事審議委員會0000000 號鑑定書1
      份在卷可憑（見他字第1059號卷二第45、46頁），是該胎
      心音監測紀錄非必全程跑紙，是本件胎心音監測紀錄紙並
      無聲請狀所指稱之缺漏。
    (4)胎心音監測紀錄，固顯示自95年10月28日17：00起至95年
      10月29日00：30止，有跑紙列印之時段中，胎心音數值低
      於90以下之時點，確有如告訴人聲請交付審判狀附表所列
      之20次，此有上開附表及胎心音監測紀錄各1 份在卷可稽
      （見他字第1059號卷第一第14至39頁），而護理紀錄在上
      開時段關於胎心音部分有於下列時點有以下記載：「17
      ：00記載『FHB:88-119次/min』，予以左側臥，... 『FH
      B 變異性佳』」；「17：10記載『FHB:166 次/min』」
      ；「19：25記載『FHB:71-89 次/min』，左側臥... 『
      FHB :163次/min』」；「20：30記載『FHB:162 次/min
      』」；「20：35記載『FHB:68-89 次/min』，左側臥..
      . 後『FHB:162 』」；「21：50記載『FHB:166 次/min
        』」；「23：35記載『FHB:151 次/min變異性佳』」
      ；「23：35記載『FHB SHOW變異性佳』」；「0 ：15
      記載『FHB :150次/min』」；「0 ：30記載『FHB down
      至72-90 次/min，give左側臥...FHB可回覆至138 次/min
      』；「1 ：00記載『FHB130-140次/min，變異性可」，
      此有護理紀錄1 份在卷可參（見他字第1059號卷第一第4
      至7 頁），是護理紀錄中關於胎心音部分有上開11次之記
      載，而胎心音異常部分有4 次記載。又於18:11 、20：00
      、21：16、11：30該4 次之胎心音減速雖護理紀錄上並未
      記載，惟於胎心音監測紀錄紙上分別有註記「左側臥，..
      . 已告知DR. 林」、「左側臥... 」、「DR. 林視? 並予
      解釋... 」（見他字第1059號卷第19、22、26、33頁），
      是關於該20次異常胎心音顯示，護理紀錄上僅記載4 次，
      然監測紀錄紙上另有4 次記載，而關於胎心音之異常情形
      ，監測紀錄紙上均有顯示，若被告吳靜姝、陳芳渝、吳蘭
      蕊、蔡珊如等人有故意隱匿登載不實之主觀犯意，則何需
      在監測紀錄紙上另做胎心音相關之記載，況監測紀錄紙上
      均有顯示每次胎心音異常之時點及情形，被告吳靜姝、陳
      芳渝、吳蘭蕊、蔡珊如等人顯無理由及實益於護理紀錄上
      為不實之隱匿。至於被告吳靜姝、陳芳渝、吳蘭蕊、蔡珊
      如嗣後並未將每次胎心音之異常情形均登載於護理紀錄上
      ，仍缺漏12次，除故意不予登載外，事涉護理紀錄之登載
      習慣，個人之工作能力及敬業態度，不得以該胎心音異常
      情形漏未登載於護理紀錄上，即認被告吳靜姝、陳芳渝、
      吳蘭蕊、蔡珊如等人有登載不實之直接故意。
    (5)又被告吳靜姝、蔡姍如於偵訊中均供稱：產婦催生過程，
      心跳異常情形頻繁發生，代表何種情形，這部份均要由醫
      生來判斷，渠等再依照醫生的醫囑做處理等語（見99年度
      他字第1059號卷第147 頁）。是護理紀錄中關於胎心音之
      紀載係經由胎心音監測器所列之數值而作紀錄，而醫生亦
      須看胎心音列印之監測結果為相關處置，非僅藉由護理紀
      錄為產婦胎兒是否正常之唯一判斷依據，亦徵被告吳蘭蕊
      、蔡珊如、陳詠譽、吳靜姝等人自無製作不實護理報告之
      動機，更遑論有何不實登載於業務上所掌之文書之直接故
      意。
    (6)是據被告吳靜姝、陳芳渝、吳蘭蕊、蔡珊如及證人王美香
      上開所述，並將其等之證詞對照護理紀錄結果，均無法證
      明被告吳靜姝、陳芳渝、吳蘭蕊、蔡珊如等有製作不實護
      理紀錄之直接故意。至依胎心音監測紀錄及護理紀錄所示
      ，0 ：30胎心音異常，給予某些醫療上處置後，胎心音已
      恢復至138 次/min，而1 ：00之胎心音為130-140 次/min
      ，是護理紀錄記載變異性可，與常理並非不符，此部份聲
      請人顯有誤認。
    (7)按法院或檢察官得囑託醫院、學校或其他相當之機關、團
      體為鑑定或審查他人之鑑定，並準用刑事訴訟法第203 條
      至第206 條之1 之規定；又鑑定經過及其結果，應命鑑定
      人以言詞或書面報告，刑事訴訟法第208 條第1 項、第20
      6 條第1 項定有明文。復按醫審會之鑑定，係依行政院衛
      生署訂頒之「醫療糾紛鑑定作業要點」，將囑託鑑定案件
      之卷證資料，交由相關科別專長之醫師（即初審醫師）審
      查，研擬初步鑑定意見後，提交醫事鑑定小組會議審議鑑
      定，於審議鑑定時，邀請該初審醫師列席說明，再由委員
      達成一致之意見為鑑定意見，作成鑑定書後，送交委託鑑
      定機關。上揭鑑定作業要點，尚合於刑事訴訟法第208 條
      、第206 條之規定。查本件經檢察官將96年偵字第28933
      號、96年他字第564 號、96年保全字第7 號卷宗送醫審會
      鑑定，而做成該份行政院衛生署醫事審議委員會第000000
      0 號鑑定書。該書面報告為檢察官囑託相當於醫院之機關
      所為之鑑定，報告中雖未明確載明「鑑定之經過」乙欄，
      但在「案情概要」及「鑑定意見」各欄中已記明產生鑑定
      結果意見之過程，自符合刑事訴訟法第206 條第1項 所定
      之法定程式。況醫護人員就具體個案之處置及治療是否正
      確、適當，其醫療行為是否有缺失（或疏失），亦即有無
      違背醫學知識及醫療常規，則屬醫學上之專門學問，非有
      醫學研究之人予以診療鑑定，不足以資斷定，非可僅由未
      具醫學專門學識之法院或個人依短暫、片段之訊問、觀察
      即可判斷。而本件既經行政院衛生署醫事審議委員會就胎
      心音監測紀錄有無異常或缺漏等情事一節進行鑑定，並由
      一群專業之醫師依其專業判斷進行判斷與說明，當有極高
      之證明力，僅因該鑑定意見所持結論不符聲請人之期待，
      聲請人即空言指摘該醫審會之鑑定有瑕疵、鑑定意見背離
      事實，自有未當。
    (六)綜上所述，本案既經原檢察官於偵查中就已顯現之證據資
      料為必要之調查，並已於本案及另案傳訊上開證人到庭訊
      問，復於處分書內詳細論列說明，是本案既無積極事證足
      以證明被告吳靜姝、陳芳渝、吳蘭蕊、蔡珊如有何業務登
      載不實之事實。此外，卷內復查無其他積極證據可資證明
      被告吳靜姝、陳芳渝、吳蘭蕊、蔡珊如等確有聲請人所指
      之犯行，臺灣臺中地方法院檢察署檢察官及臺灣高等法院
      臺中分院檢察署檢察長分別予以不起訴處分及駁回再議之
      聲請，均無不當，亦無違背經驗法則、論理法則或其他證
      據法則。聲請人交付審判意旨猶執陳詞，指摘原不起訴及
      駁回再議聲請理由不當，且所執陳之事項亦經本院說明其
      不足為推翻原不起訴處分書及駁回再議處分之理由，揆諸
      首揭說明，本件交付審判之聲請為無理由，依法應予駁回
      。
據上論斷，應依刑事訴訟法第258 條之3 第2 項前段，裁定如主
文。
中    華    民    國   100    年    2     月    14    日
                  刑事第十六庭  審判長法  官  王世華
                                      法  官  蔡美華
                                      法  官  陳玉聰
以上正本證明與原本無異。
本件不得抗告。
                                      書記官  魏愛玲
中    華    民    國   100    年    2     月    14    日